【裁判字號】    89,台上,3376
【裁判日期】    890615
【裁判案由】    偽造文書
【裁判全文】
最高法院刑事判決                              八十九年度台上字第三三七六號
    上訴人  台灣高等法院高雄分院檢察署檢察官
    被  告  甲○○
右上訴人因被告偽造文書案件，不服台灣高等法院高雄分院中華民國八十七年四月二
十七日第二審判決（八十七年度上訴字第四二六號，起訴案號：台灣高雄地方法院檢
察署八十五年度偵續字第一號），提起上訴，本院判決如左：
    主  文
原判決撤銷，發回台灣高等法院高雄分院。
    理  由
本件原判決以檢察官公訴意旨略稱，被告甲○○經營代書業務，於民國八十四年六月
間，受黃淑珠之委託，以黃淑珠所有坐落高雄縣鳳山巿竹子段一八一之三九地號土地
及其上房屋，向高雄巿玉山銀行，辦理抵押借款新台幣（下同）二百六十萬元。因黃
淑珠急需該款轉貸與史復玲，被告乃利用黃淑珠缺乏經驗之機會，於同年六月二十二
日，向黃淑珠誆稱同往玉山銀行辦理抵押手續云云。惟於偕同黃淑珠至玉山銀行後，
即囑黃淑珠在大廳座椅等候，且未經黃淑珠之同意，由該銀行提領伊自有資金二百六
十萬元，擅自充當黃淑珠欲借與史復玲之款項，並當場在銀行門前，將款項交付史復
玲。嗣復明知黃淑珠委託之目的，旨在向銀行借款，並無意向民間借款，竟擅自違背
黃淑珠之本意，以黃淑珠欲向玉山銀行貸款之借據、切結書、面額二百六十萬元之本
票，及同日先行蓋印之土地登記申請書、抵押權設定契約書等資料，於虛偽填具以其
妻之胞姊蔡淑惠（另經檢察官不起訴處分）為抵押債權人之土地登記申請書、抵押權
設定契約書後，以其妻之兄嫂魏麗娟（另經檢察官不起訴處分）為代理人，及其為複
代理人名義，於同日持向高雄縣鳳山地政事務所申請抵押權設定登記，並於同年七月
四日登記完畢。因認被告涉犯刑法第二百十六條、第二百十條之行使偽造私文書罪、
第二百十四條之使公務員登載不實罪、第三百四十二條之背信罪，各罪間具牽連犯關
係等情。惟經審理結果，認為不能證明被告犯罪，乃維持第一審諭知被告無罪之判決
，駁回檢察官在第二審之上訴，固非無見。
惟查：(一)審理事實之法院，對於被告之犯罪證據，應從各方面詳予調查，以期發現真
實，茍非調查之途逕已窮，而被告之犯罪嫌疑仍屬不能證明，要難遽為無罪之判斷。
原判決以黃淑珠於被告至玉山銀行提款前，先於被告住處填妥借據及本票為憑據，謂
黃淑珠於被告前往玉山銀行提款交付史復玲時，事先已知悉係被告先行出借二百六十
萬元予黃淑珠，供其借予史復玲。然黃淑珠堅稱：其係委託被告以上開不動產向玉山
銀行抵押借款，並非向民間借款。伊以為所填寫之借據、本票，係要向玉山銀行辦理
貸款所需等情。而由卷附之系爭借據及本票以觀，其上並未記載債權人、執票人為何
人（見偵字第一四三八七號卷第五八、五九頁）。則能否以之謂黃淑珠同意向被告借
款，尚非全然無疑。若被告將二百六十萬元之鉅額款項出借予黃淑珠，何以未要求黃
淑珠親自點收清楚，並出具載明債權人、執票人為被告之借據、本票，以杜爭議﹖且
如黃淑珠係透過被告將二百六十萬元鉅額款項借予史復玲，則史復玲有否出具借款憑
據或提供擔保物予黃淑珠﹖又原審引用第一審判決之記載，謂被告出借系爭款項之利
息為月息三分，折合年息百分之三十六（見原判決理由一、第一審判決理由四之４）
，則已逾民法第二百零五條所規定法定最高利率年息百分之二十甚鉅。而由偵查卷附
之系爭抵押權設定登記資料以觀，黃淑珠所有上開不動產係經設定系爭債權額二百六
十萬元之第一順位抵押權予蔡淑惠，足見該不動產於當時具相當擔保價值，何以黃淑
珠未以之向銀行借貸利息較低之款項，而甘願向被告借貸須付鉅額利息之系爭款項﹖
原審就上開諸多疑點未深入調查釐清，並詳實說明其理由，即遽為前揭推斷，進而謂
被告被訴犯行係屬不能證明，難謂無調查未盡及理由不備之違誤。(二)原判決採信被告
之辯解，謂被告亦有依黃淑珠之委託，以上開不動產，向玉山銀行辦理抵押貸款事宜
，欲俟玉山銀行核准撥款後，以之清償黃淑珠欠被告之款項。然黃淑珠指稱伊從未同
意先向民間借貸款項後，俟玉山銀行核撥款項後，再轉償還民間欠款，並聲請傳訊玉
山銀行之承辦襄理林屏和（見偵字第一四三八七號卷所附告訴狀、第一審卷第三九頁
）。又稽之前揭不動產之登記簿謄本、土地登記申請書，被告於八十四年六月二十二
日，即以複代理人名義，將系爭不動產設定二百六十萬元第一順位抵押權予蔡淑惠，
並於同年七月四日辦畢登記。則玉山銀行究竟如何受理黃淑珠之抵押貸款申請﹖上開
不動產於經設定第一順位抵押權予蔡淑惠後，如何能以之再向玉山銀行辦理抵押借款
﹖亦非無疑，此與判斷被告是否成立被訴犯行有所關聯。乃原審未傳訊玉山銀行之承
辦人員徹查明白，即逕為前開推論，難謂已盡調查能事。以上或為上訴意旨所指摘，
或為本院得依職權調查之事項。上訴人上訴意旨指摘原判決不當，非無理由，應認有
發回更審之原因。又被告被訴使公務員登載不實、背信部分，因公訴人認其與被告被
訴行使偽造私文書部分，有裁判上一罪關係，亦應併予發回。
據上論結，應依刑事訴訟法第三百九十七條、第四百零一條，判決如主文。
中      華      民      國    八十九    年      六      月     十五     日
                              最高法院刑事第八庭
                                  審判長法官  吳  雄  銘
                                        法官  池  啟  明
                                        法官  石  木  欽
                                        法官  郭  毓  洲
                                        法官  吳  三  龍
      右正本證明與原本無異
                                              書  記  官
中      華      民      國    八十九    年      六      月     二十     日


司法院資訊處製作；財團法人民間司法改革基金會備份。
